【裁判字號】    97,訴,791
【裁判日期】    971027
【裁判案由】    返還所有物
【裁判全文】
臺灣桃園地方法院民事判決                    97年度訴字第791號
原      告  乙○○
被      告  林祥光即瑞興當鋪
上列當事人間返還所有物事件，於民國97年10月13日言詞辯論終
結，本院判決如下：
    主      文
被告應將車牌號碼9036－EA（車身號碼：WBAFA53571LM67571）
、型號X5之BMW 廠牌休旅車壹輛返還原告。
訴訟費用由原告負擔。
本判決第一項於原告以新幣貳拾萬元為被告供擔保後，得假執行
。
    事實及理由：
一、原告起訴主張其於民國95年5 月16日向訴外人甲○○買受，
    並取得車牌號碼9036－EA（車身號碼：WBAFA53571LM67571
    ）、型號X5之BMW 廠牌休旅車（下稱系爭車輛）一輛所有權
    ，當時系爭車輛已因甲○○未繳貸款被銀行取回，係由原告
    清償貸款而自銀行取得系爭車輛占有。詎訴外人丙○○竟在
    原告不知情之情況下，將系爭車輛於96年間向被告典當並交
    付系爭車輛。然丙○○向被告典當系爭車輛時，已提出所有
    人為原告之行車執照，被告既明知丙○○並非系爭車輛之所
    有人，且亦未經原告同意之情況下，被告顯然係無權占有該
    系爭車輛，爰依民法第767 條所有物返還請求權之前段規定
    提起本訴等語，並聲明被告應將系爭車輛返還原告，暨陳明
    願供擔保請准為假執行之宣告。
二、被告則以丙○○於94年間與系爭車輛所有人甲○○共同向被
    告典當並借款新台幣（下同）100 萬元，嗣經丙○○清償50
    萬元後要求，被告將系爭車輛交付丙○○使用，迨至96年間
    丙○○尚欠30萬元，再將系爭車輛典當借款50萬元並交付被
    告占有，當時行車執照所有權人雖為原告，但丙○○典當時
    並未告知，係置於系爭車輛內一同交付。被告自94年迄今均
    因典當而占有系爭車輛，其間如果有過戶，被告均不知情，
    被告對系爭車輛主張典當的權利並占有車子等語資為抗辯，
    並聲明駁回原告之訴。
三、兩造不爭執事項：
（一）以丙○○於94年間與系爭車輛所有人甲○○共同向被告典
      當並借款100 萬元，嗣經丙○○清償50萬元後要求，被告
      將系爭車輛交付丙○○使用，尚欠30萬元。
（二）原告於95年5 月16日向訴外人甲○○買受取得所有權，當
      時系爭車輛已因甲○○未繳貸款被銀行取回，係由原告清
      償貸款而自銀行取得系爭車輛占有。
（三）丙○○於96年間再將系爭車輛典當借款50萬元並交付被告
      占有，尚未清償借款。
四、兩造爭執事項：
（一）被告對得否以其於94年間與甲○○間所成立之營業質權，
      而對原告主張有權占有系爭車輛？
（二）被告得否以其於96年間與丙○○間所成立之營業質權，而
      對原告主張有權占有系爭車輛？
五、按「所有人對於無權占有或侵奪其所有物者，得請求返還之
    。」民法第767 條前段定有明文。而所有人以無權占有為原
    因，請求返還所有物之訴，被告對原告就其物有所有權存在
    之事實無爭執，而僅以非無權占有為抗辯者，原告於被告無
    權占有之事實，無舉證責任。被告應就其取得占有，係有正
    當權源之事實證明之。如不能證明，則應認原告之請求為有
    理由。經查，原告主張其自95年5 月16日起即為系爭車輛所
    有人一事，已為被告所不爭執，並有原告提出提出汽車新領
    牌照登記書、汽車過戶登記書、清償證明書、96年汽車燃料
    使用費繳納通知書、交通部公路總局自行繳納款項收據影本
    各1 份、ATM 轉帳明細影本9 紙為憑，並經證人丙○○到庭
    證稱屬實（見本院97年10月13日言詞辯論筆錄）。原告此部
    分主張，自為信實可採。被告辯稱其係因前述爭執（一）、
    （二）所載營業質權占有系爭車輛，自屬有權占有，且對原
    告取得系爭車輛所有權不知情等語，依前說明，自應由被告
    就其取得占有，係有正當權源之事實負舉證之責任。茲分述
    如下：
（一）被告不得以其於94年間與甲○○間所成立之營業質權，而
      對原告主張有權占有系爭車輛。
          按當舖或其他以受質為營業者之質權即營業質權，依
      民法物權編施行法第20條（修正前第14條）規定，固無民
      法質權規定之適用。然關於此等營業之質權，依當舖業法
      規定，一方面無禁止流質契約之規定，一方面純採物之責
      任。前者乃當期屆滿後，當戶不取贖者，質物所有權即歸
      屬於當舖；後者為質物價值超過受當債權額，當舖不負返
      還餘額之義務，若質物價值不足受當債權額，當舖亦不得
      請求當戶補足，此為營業質權與民法上動產質權之最大差
      異。營業質權固非民法上動產質權，惟當舖既占有當戶為
      擔保債務之履行而移交之物品，於債務未受清償前得留置
      該物品，屆期當戶不取贖，當舖即取得該物品之所有權資
      以抵償，是營業質權自屬具擔保物權性質之特殊質權，以
      質物之占有為其權利存在之要件。查，被告固於94年間與
      系爭車輛所有人甲○○間成立營業質權，惟被告嗣經丙○
      ○清償50萬元後要求，而將系爭車輛交付丙○○使用，而
      喪失對系爭車輛之占有，而依前述營業質權具擔保物權性
      質，以質物之占有為其權利存在之要件，自於被告喪失系
      爭車輛占有而消滅，被告自不得以已消滅之營業質權，而
      對原告主張有權占有系爭車輛，亦不因被告於96年間再取
      得系爭車輛占有，致已消滅之前述營業質權回復。被告自
      不得以其於94年間與甲○○間所成立之現已消滅之營業質
      權，對原告主張有權占有系爭車輛。
（二）被告不得以其於96年間與丙○○間所成立之營業質權，而
      對原告主張有權占有系爭車輛。
          經查，原告係於95年5 月16日取得所有權，丙○○於
      96年間再將系爭車輛典借款50萬元時丙○○或甲○○均非
      系爭車輛所有人，其時行車執照已明載所有人為原告，被
      告依其當舖業在汽車典當習慣及經驗，於收當汽車時，自
      應查明行車執照上之登記名義人，如知悉系爭車輛之登記
      車主與實際占有人不符時，亦應進一步查詢系爭車輛之所
      有權歸屬或占有人是否經所有權人授權質當。被告於丙○
      ○於96年間將系爭車輛質當時，如丙○○確如其所證稱當
      場已告知被告系爭車輛為原告所有，被告於收當時明知丙
      ○○並無質當之權利。縱丙○○未如其所證稱告知被告原
      告為系爭車輛所有人，被告如依當舖業在汽車典當習慣及
      經驗，於收當系爭車輛時，查驗置於車上行車執照等相關
      文件，被告於收當時亦可得知丙○○並無質當之權利，是
      被告收當時自非善意，不得依民法善意受讓之規定取得同
      上營業質權，復不能證明丙○○係經原告同意質當。被告
      自不得以其於96年間與丙○○間所成立之營業質權，而對
      原告主張有權占有系爭車輛。
（三）原告為系爭車輛所有人，並以被告無權占有為原因，請求
      被告返還系爭車輛，被告對原告就系爭車輛所有權存在之
      事實亦無爭執，而僅以同上爭執事項（一）、（二）為非
      無權占有為抗辯，原告於被告無權占有之事實，無舉證責
      任。被告應就其取得占有，係有正當權源之事實證明之。
      然，被告前述抗辯事項，既非可採，自應認原告之請求為
      有理由。
六、從而，原告依民法第767 條前段規定請求被告應將系爭車輛
    返還，為有理由，應予准許。原告陳明願供擔保聲請宣告假
    執行，經核並無不合，爰核定相當金額擔保之。
七、訴訟費用負擔之依據：民事訴訟法第78條。
中    華    民    國    97    年    10   月     27    日
                  民事第三庭    法  官  張天民
以上正本係照原本作成
如對本判決上訴，須於判決送達後20日內向本院提出上訴狀
中    華    民    國    97    年    10   月     27    日
                               書記官  古秋梅


司法院資訊處製作；財團法人民間司法改革基金會備份。
